【裁判字號】    89,上易,1120
【裁判日期】    890829
【裁判案由】    侵占
【裁判全文】
臺灣高等法院高雄分院刑事判決                  八十九年度上易字第一一二號
    上  訴  人  台灣高雄地方法院檢察署檢察官
    被      告  丁旭芃
               原名甲○○）.
右上訴人因被告侵占案件，不服臺灣高雄地方法院八十八年度易字第五四六一號中華
民國八十九年四月二十七日第一審判決（起訴案號：臺灣高雄地方法院檢察署八十八
年度偵字第二七五二九號），提起上訴，本院判決如左：
      主  文
上訴駁回。
      理  由
一、公訴意旨略以：被告甲○○（已改名為丁旭芃）係孫盼盼、乙○○之朋友，緣孫
    盼盼於民國八十五年間因涉犯詐欺罪嫌，經臺灣高雄地方法院檢察署（以下簡稱
    丙○○○署）檢察官羈押後，諭令以新台幣（下同）十萬元交保，乙○○遂自其
    第一商業銀行之第00000000000號帳號內提領十萬元，交由孫盼盼之
    兄孫大為及甲○○前往丙○○○署辦理交保事宜，而由甲○○出名為具保人，並
    將乙○○委託交付之保證金繳交丙○○○署會計室。孫盼盼嗣因判決確定執行在
    案，丙○○○署乃通知具保人甲○○領回保證金，甲○○雖明知該筆款項為乙○○所有，竟仍意圖為自己不法之所有，於八十八年六月二日，向丙○○○署領回
    上開十萬元後，將之以變易持有為所有之意思予以侵占入己，並於乙○○多次催
    還時拒不返還。經乙○○訴請偵辦，因認甲○○涉犯刑法三百三十五條第一項之
    侵占罪嫌。
二、按犯罪事實應依證據認定之，無證據不得推定其犯罪事實，刑事訴訟法第一百五
    十四條定有明文。又認定不利於被告之事實，須依積極證據，苟積極證據不足為
    不利於被告事實之認定時，即應為有利於被告之認定，更不必有何有利之證據。
    另刑事訴訟法上所謂認定犯罪事實之證據，係指足以認定被告確有犯罪行為之積
    極證據而言，該項證據自須適合於被告犯罪事實之認定，始得採為斷罪資料（最
    高法院三十年上字第八一六號判例、最高法院二十九年上字第三一０五號判例參
    照）。又刑法第三百三十五條第一項之侵占罪，須行為人基於為自己或第三人不
    法所有之意圖，而侵占自己所持有之他人之物，始能成立，若行為人並無為自己
    或第三人所有之意圖，即不得以該罪相繩。
三、本件公訴人認被告甲○○涉犯刑法第三百三十五條第一項侵占罪嫌，無非係以告
    訴人乙○○之指訴及領款明細、領款收據資為論據。訊據被告丁旭芃固不諱言確
    曾出名（當時姓名係甲○○）為具保人，並領回保證金之事實，惟堅決否認涉有
    刑法第三百三十五條第一項之侵占罪嫌，並辯稱：該十萬元並非告訴人乙○○所
    有，當時係由均霖股份有限公司（以下簡稱均霖公司）提交，由孫大偉與其前去
    辦理交保事宜，故其無法返還予告訴人，且其已於八十九年二月一日之前即返還
    予均霖公司之負責人李東霖，並無侵占等語。經查：
（一）、當初辦理孫盼盼交保事宜時，所提領之保證金十萬元係由均霖公司支出之事
        實，業據證人黃秀琴於原審法院審理時證述：孫盼盼要交保時，均霖公司之
        事由伊處理，該筆交保金係由會計部門所支出，且當時因公司已沒錢，遂決
        定每位股東照持股比例以增資方式集資去辦理交保，而辦理交保後，有將收
        據交予伊，證明錢是公司的等語（見原審法院八十九年三月九日審判筆錄）
        ，核與證人孫大為於原審法院審理時證稱：當初係均霖公司副理孫盼盼需要
        十萬元辦理交保，其遂向該公司副總經理曾金祝報告，應該是曾金祝從公司
        財務部拿錢出來等語相符（見原審法院八十九年一月二十日審判筆錄），證
        人曾金祝（告訴人乙○○之妻）亦於原審法院審理時結證稱：該筆錢係由其
        先墊出來，且由於其已先代墊十萬元，故公司增資時其僅再繳五十萬元等語
        綦詳（見原審法院八十九年三月九日審判筆錄），參諸告訴人於原審審理時
        亦陳稱該筆錢原應由均霖公司支出，惟因該公司負責人李東霖亦在收押中，
        遂由曾金祝直接領出來交給孫大為，該筆錢並未經過被告之手，其後，曾金
        祝曾向公司拿回該筆十萬元等語屬實（見原審法院八十九年一月二十日、二
        月二十四日、三月九日審判筆錄），是被告辯稱該筆錢當初係孫大為向均霖
        公司拿出來交予其前去辦理交保事宜，該筆錢係由均霖公司支出等語，應足
        採信，起訴事實認係告訴人乙○○自其銀行帳號內領出十萬元，交由孫盼盼
        之兄孫大為及甲○○去辦理交保事宜云云，顯有誤會，尚非可採。
（二）、又告訴人乙○○另組公司後，孫盼盼、孫大為、被告甲○○均至其公司上班
        ，李東霖遂要求告訴人負擔該十萬元，告訴人亦同意支付，其中六萬元匯給
        李東霖，四萬元給律師等情，業據告訴人乙○○於原審中陳稱明確（見原審
        法院八十九年一月二十日、三月九日審判筆錄），是告訴人之所以支出該十
        萬元係辦理交保事後應李東霖之要求而為之，應堪認定。參諸被告係於八十
        八年六月二日領取該筆保證金，有丙○○○署發還刑事保證金領款收據一紙
        在卷為憑，而告訴人係於同年八月二十六日委由律師發函告知被告交還保證
        金事宜，時間係於被告領取交保金後，亦有該律師函一紙附卷可稽等情觀之
        ，告訴人既未曾於被告提領該筆刑事保證金前，告知被告該筆錢後來係由其
        代為支出，則被告自無從知悉此事，是告訴人雖於原審時陳稱被告在其公司
        工作已有一段時間，應知悉該筆錢已由其代墊，且其曾委由律師發函告知被
        告返還交保金，被告亦將印鑑章交予其辦理提領手續云云，不足採信。何況
        縱使告訴人確已依均霖公司負責人李東霖之要求，而事後代墊十萬元與李東
        霖，此亦係其與李東霖間之債之關係，與被告初受託辦理交保而自均霖公司
        副總經理曾金祝所交付持有之十萬元無關，是以被告始終未曾持有告訴人代
        墊之十萬元金錢，已至為明顯。準此，被告於領取該十萬元保證金之後，即
        使未交付與告訴人，亦無變易持有為不法所有之侵占犯行可言。
（三）、至於被告於八十八年六月二日向丙○○○署領回上開十萬元後，因該筆款項
        原取自均霖公司，自應返還該公司；而據被告辯稱其因一直找不到李東霖，
        始將該筆錢置於其戶頭中，然已於八十九年二月一日之前將該筆交保金返還
        予李東霖等情，此已有李東霖所具同意此款項由丁旭芃處理之同意書一紙在
        卷可參（原審卷第六十三頁），是被告所為辯詞，應足採信；從而被告持有
        該筆領回之交保金，並無基於為自己或第三人不法所有之意圖而予以侵占，
        應非虛妄。此外，本院復查無其他積極證據足資審認被告有公訴人所指之侵
        占犯行，其犯罪尚屬不能證明。
四、原審因認被告犯罪不能證明而諭知無罪之判決，尚無不合；檢察官上訴意旨仍執
    陳詞指摘原判決不當為無理由，應予駁回。
據上論結，應依刑事訴訟法第三百六十八條，判決如主文。
本案經檢察官朱文彬到庭執行職務。
中    華    民    國     八十九     年       八       月     二十九     日
                              臺灣高等法院高雄分院刑事第一庭
         審判長法官  翁慶珍
                                        法官  周賢銳
                                        法官  李春昌
右正本證明與原本無異。
不得上訴。
                                      書記官  林明威
中    華    民    國     八十九     年       八       月     三十       日
                                                                        Ｂ


司法院資訊處製作；財團法人民間司法改革基金會備份。
